臺灣臺南地方法院臺南簡易庭民事判決
110年度南簡字第188號
原      告  黃信智  
訴訟代理人  蘇明道律師
            蘇敬宇律師
複  代理人  黃紹杰律師
被      告  余昆岩  
            余佳蓉  
共      同
訴訟代理人  李育禹律師
            曾靖雯律師
上列當事人間請求遷讓房屋等事件，本院於民國110年11月5日言
詞辯論終結，判決如下：
    主      文
被告余昆岩應將門牌號碼臺南市○○區○○路○○○號房屋一樓部分（
廚房除外）騰空遷讓返還原告。
被告應連帶給付原告新臺幣壹拾肆萬元，及自民國一百一十年九
月二十八日起至清償日止，按週年利率百分之五計算之利息。
被告應自民國一百一十年一月十一日起至遷讓返還第一項所示房
屋之日止，按月連帶給付原告新臺幣貳萬元。
被告余昆岩應給付原告新臺幣參萬伍仟元。
被告余昆岩應自民國一百一十年一月十一日起至遷讓返還第一項
所示房屋之日止，按月給付原告新臺幣伍仟元。
原告其餘之訴駁回。
訴訟費用由被告余昆岩負擔二分之一，餘由原告負擔。
本判決第一項得假執行；但被告余昆岩如以新臺幣壹拾萬元為原
告預供擔保後，得免為假執行。
本判決第二項得假執行；但被告如以新臺幣壹拾肆萬元為原告預
供擔保後，得免為假執行。
本判決第三項於每月履行期屆至後，得假執行；但被告如按月各
以新臺幣貳萬元為原告預供擔保後，得免為假執行。
本判決第四項得假執行；但被告余昆岩如以新臺幣參萬伍仟元為
原告預供擔保後，得免為假執行。
本判決第五項於每月履行期屆至後，得假執行；但被告余昆岩如
按月各以新臺幣伍仟元為原告預供擔保後，得免為假執行。
    事實及理由
壹、程序方面：
　　按訴狀送達後，原告不得將原訴變更或追加他訴，但請求之
    基礎事實同一時，不在此限，民事訴訟法第255條第1項第2
    款定有明文。本件原告起訴聲明：㈠被告余昆岩應將臺南市○
    ○區○○段000○號建物（門牌號碼：臺南市○○區○○路00號）1樓
    店面（廚房除外，下稱系爭房屋）騰空遷讓返還原告；㈡被
    告應連帶給付原告新臺幣（下同）200,000元及自起訴狀繕
    本送達被告翌日起至清償日止，按週年利率5％計算之利息；
    ㈢被告應自民國110年1月11日起至返還系爭房屋之日止，按
    月連帶給付原告20,000元；㈣願供擔保，請准宣告假執行。
    嗣原告於110年9月27日具狀變更聲明為如後所述，經核與上
    開規定尚無不合，應予准許。
貳、實體方面：　　　　
一、原告起訴主張：　　　　　　　　
　㈠原告於108年12月1日，將其所有之系爭房屋出租與被告余昆
    岩，並於簽訂房屋租賃契約書（下稱系爭租約），約定租賃
    期間為自108年12月10日起至111年12月10日止，每月租金20
    ,000元，應於每月10日前繳納，並由被告余佳蓉擔任被告余
    昆岩之連帶保證人，擔保系爭租約之履行。詎被告余昆岩自
    109年1月10日起即未支付租金。嗣被告余昆岩由被告余佳蓉
    代理，與原告於109年5月11日簽訂協議書1份（下稱系爭協
    議書），依系爭協議書約定，雙方同意系爭租約提前於109
    年6月10日終止，被告余昆岩應在上開租約終止日前，自系
    爭房屋騰空遷離，如未履行，自租約終止日之翌日起至騰空
    返還系爭房屋之日止，應依原租約兩倍之月租金額，按月賠
    償給原告。則被告余昆岩應於系爭租約終止日即109年6月10
    日前，將系爭房屋騰空遷讓返還原告，惟被告迄今仍將其所
    有之物品置放於系爭房屋，且未將系爭房屋之鑰匙歸還原告
    ，亦未與原告就系爭房屋内之物品進行點交、釐清，持續占
    有系爭房屋，顯然違反系爭協議書之約定，經原告分別於10
    9年6月6日、6月19日、6月21日、6月29日傳送手機簡訊催告
    被告余昆岩繳交積欠之租金，其均置若罔聞，爰依民法第45
    5、767條及系爭租約、系爭協議書之法律關係提起本訴。
　㈡就原告請求被告給付之金額如下：
　　⒈被告余昆岩自109年1月10日至同年6月9日系爭租約終止，
      均未給付系爭房屋之租金，共積欠5個月租金，總計100,0
      00元，原告依系爭租約第3條及第13條連帶保證人之約定
      ，請求被告連帶給付上開租金及法定遲延利息。
　　⒉被告余昆岩於系爭租約終止後，已無合法占有權源，仍繼
      續占有使用系爭房屋，故原告依民法第179條規定及系爭
      租約第13條連帶保證人之約定，請求被告連帶給付自109
      年6月10日至110年1月10日相當於租金之不當得利140,000
      元及法定遲延利息，暨自110年1月11日起至返還系爭房屋
      止，按月連帶給付原告相當於租金之不當得利20,000元。
　　⒊因被告余昆岩並未依約返還系爭房屋，故原告依系爭協議
      書約定，請求被告余昆岩給付自109年6月10日起至110年1
      月10日止，按月以2個月租金計算之違約金共計280,000元
      及法定遲延利息，暨自110年1月11日起至騰空遷讓返還系
      爭房屋之日止，按月給付違約金40,000元。
　㈢並聲明：⒈被告余昆岩應將系爭房屋騰空遷讓返還原告；⒉被
    告應連帶給付原告240,000元及自110年9月27日準備書二狀
    繕本送達被告翌日起至清償日止，按週年利率5％計算之利息
    ；⒊被告應自110年1月11日起至返還系爭房屋止，按月連帶
    給付原告20,000元；⒋被告余昆岩應給付原告280,000元及自
    110年9月27日準備書二狀繕本送達被告余昆岩翌日起至清償
    日止，按週年利率5％計算之利息；⒌被告余昆岩應自110年1
    月11日起至返還系爭房屋止，按月給付原告40,000元。
二、被告抗辯：
　㈠原告請求被告遷讓系爭房屋，並無理由：
　　⒈被告余昆岩承租系爭房屋前，屋內本已有固定裝潢及店外
      「多萊卡電訊」門市招牌，該固定裝潢及門市招牌既為被
      告余昆岩承租時既有，非由被告余昆岩於承租後自行裝設
      ，被告余昆岩於系爭租約終止並交還系爭房屋時，自無拆
      除之義務。財政部南區國稅局雖於108年12月23日核准多
      萊卡通訊行將負責人由訴外人蘇子洋變更為被告余昆岩，
      然不足以證明系爭房屋之固定裝潢、門市招牌等概為被告
      余昆岩所有。
　　⒉至於留置於系爭房屋內之產品及液晶螢幕部分，雖為被告
      余昆岩所有，然兩造已於109年5月11日簽立系爭協議書終
      止系爭租約，則兩造間權利義務應以協議内容為主。而系
      爭協議書係於109年5月11日簽訂，迄兩造約定終止之109
      年6月10日，尚有1個月，以出租人即原告立場應係希望承
      租人即被告余昆岩於109年6月10日前搬遷完畢，但又希望
      被告余佳蓉對原告之母黃曾蕉之債權獲得清償，故要求被
      告若未清償黃曾蕉債務，則不得將屋內產品搬走。此外，
      原告為避免被告余佳蓉於109年6月10日前無法清償債務，
      導致物品一直存放於系爭房屋，致系爭房屋無法再為使用
      ，故原告提出兩個解決方案，其一為系爭協議書所載「如
      有遺留任何家飾雜物等概視為廢棄物論」，其二為協議書
      所載「若無還清借款，願將店内財物作為清償之用」，由
      原告自行選擇視廢棄物處理或用以抵債，如原告不願對店
      内財物取償，自應依系爭協議書將其視為廢棄物，任憑原
      告處理。兩造間既有系爭協議書之前揭約定，即與已遷讓
      無異，被告亦自109年6月10日起，即未再進入或使用系爭
      房屋。
　　⒊另被告余佳蓉代理被告余昆岩與原告簽立系爭協議書時，
      即代理被告余昆岩將系爭房屋之鑰匙返還原告收執，被告
      返還系爭房屋鑰匙與原告後，系爭房屋即完全移轉歸於原
      告占有，被告已於斯時完成系爭房屋之返還。縱認被告未
      返還鑰匙，被告余昆岩於109年6月10日後對於系爭產品已
      喪失所有權，如前所述，自難認被告余昆岩就系爭房屋有
      占有事實。
　㈡原告請求被告給付109年1月10日起至109年6月9日共5個月之
    租金100,000元，並無理由：
　　⒈系爭房屋截至109年6月10日止之租金，被告余昆岩均已授
      意負責處理系爭房屋店務之被告余佳蓉，以現金方式給付
      給居住於系爭房屋2樓之原告母親黃曾蕉收執。衡諸一般
      租賃常情，除非出租人具有一定規模或為專業出租團隊，
      否則於承租人以現金交付租金時，出租人通常不會提供收
      據、發票等證明。
　　⒉依被告余昆岩與原告之簡訊對話往來記錄可知，原告於109
      年6月19日時，僅表示系爭租約尚有109年1月至4月之租金
      未繳，而未主張109年5月及6月之租金亦未繳納，然於本
      訴中卻改稱被告自109年1月起至今（即包含109年5月及6
      月）均未繳納租金。可見原告對於欠繳租金之期間，前後
      主張並不一致。又依經驗法則，若租賃當事人於簽訂終止
      租約時，承租者尚積欠租金，理應於終止時一併清算完畢
      ，但本件原告親自書寫之系爭協議書，卻對於租金乙節隻
      字未提，反記載以被告所有之屋內產品作為黃曾蕉債權之
      擔保，是本件原告主張被告尚積欠109年1至6月之租金，
      顯無理由。　
　　⒊縱認被告確有租金未給付，惟被告余昆岩於系爭租約簽立
      時，即有繳交押租金40,000元與原告，應可抵扣其中2個
      月之租金。又被告余昆岩曾於109年6月10日交付現金60,0
      00元給原告，倘尚有未繳之租金，亦應於欠繳金額中再扣
      此60,000元，故被告依民法第334條規定，於上開100,000
      元範圍内抵銷所積欠租金。
　㈢原告請求被告連帶給付相當於租金之不當得利，以及請求被
    告余昆岩給付違約金，均無理由：
　　⒈系爭房屋内已無被告余昆岩所有之物品，且被告已交還鑰
      匙，自109年5、6月起未再進入系爭房屋，系爭產品均係
      由原告掌控中，被告已依約返還系爭房屋完畢，對於系爭
      房屋並無實質管領力，難認被告受有使用系爭房屋之利益
      ，原告主張被告有不當得利顯然於法無據。
　　⒉又被告已依約返還系爭房屋完畢，並未違反系爭協議書約
      定，自無須依系爭協議書賠償系爭租約2倍月租金額之違
      約金。再按民法第252條規定，約定之違約金額過高者，
      法院得減至相當之數額。系爭租約已提前終止，被告亦已
      交還鑰匙，原告並無損害。若認為被告尚未交還鑰匙，亦
      應考量原告及黃曾蕉對於系爭房屋有實質管領力，並無礙
      於系爭房屋之使用，而屋內產品亦因系爭協議書之約定，
      或已成為廢棄物，或已抵償用，均非被告所有或占有，故
      被告應不負違約責任。屋內產品又均屬動產且體積小，原
      告自得將上開些許物品整理後另行使用系爭房屋，足認原
      告並無受有任何損害，若認為被告須為屋內產品負責，則
      請求依民法第252條規定，將違約金酌減至零等語。
  ㈣並聲明：⒈原告之訴駁回。⒉如受不利之判決，願供擔保請准
    宣告免為假執行。
三、兩造不爭執事項：
　㈠系爭房屋為原告所有（見本院卷第187至189頁）。
  ㈡原告與被告余昆岩於108年12月1日簽訂系爭租約，由被告余
    佳蓉擔任連帶保證人，約定被告余昆岩向原告承租系爭房屋
    ，租賃期間為自108年12月10日起至111年12月10日止，租金
    每個月20,000元，並應於每月10日前繳納，並應於訂約時交
    付40,000元作為押租保證金（見調字卷第21至25頁）。訂立
    系爭租約時，被告余昆岩已將押租保證金40,000元交與原告
    。
  ㈢被告余昆岩於109年5月8日簽立系爭委託書，委託被告余佳蓉
    代為辦理房屋租賃終止合約事宜（見本院卷第47頁）。
  ㈣被告余佳蓉於109年5月11日代理被告余昆岩與原告簽訂系爭
    協議書，約定：「雙方同意前於民國108年12月1日就甲方所
    有之台南市○○區○○路00號房屋所定的租賃契約，提前於民國
    109年6月10日終止」、「乙方應在上租約終止日前，自租賃
    房屋騰空遷離。乙方如未履行時，自租約終止日之翌日起至
    騰空返還房屋日止，應依原租約兩倍之月租金額，按月賠償
    給甲方」、「乙方搬遷後，如有遺留任何家飾雜物等，蓋視
    為廢物論，無條件任甲方處置，乙方絕無異議。」、「乙方
    履行本協議書之義務完畢時，甲方扣除提前解約之違約金貳
    萬後，再無息退還乙方先前之押金」、「乙方不得將經營權
    盤讓給他人或向他人或其他機構融資或貸款（因為所承租的
    房屋已無營業事實逾壹個月）」、「乙方承諾還清向黃曾蕉
    借款總金額才搬取承租店面內之財物，若無還清借款，願將
    店內財物作為償還債務之用」，上開內容由原告所書立，並
    由原告於甲方處簽名並書立身分證字號、由被告余佳蓉於乙
    方處書立姓名、身分證字號及地址（見本院卷第49頁）。
  ㈤系爭租約業經兩造合意於109年6月10日終止（如系爭協議書
    所載）。
  ㈥原告與被告余昆岩間曾於109年6月6日至同年11月7日以手機
    互相傳送訊息，傳送時間及內容詳如本院卷第49-1至59頁所
    示（左方為原告傳送，右方為被告余昆岩傳送）。
  ㈦在被告余昆岩向原告承租系爭房屋前，系爭房屋係由原告出
    租與蘇子洋經營「多萊卡通訊行」使用，多萊卡通訊行係於
    106年10月6日設立登記（見本院卷第43頁）；多萊卡通訊行
    於108年12月23日變更負責人為被告余昆岩，被告余昆岩於
    簽訂系爭租約後，沿用蘇子洋所裝設之「多萊卡電訊」招牌
    及內部裝潢接續營運。（見本院卷第87頁）
  ㈧原告提出系爭房屋之照片中（見調字卷第31至47頁），牆上
    所懸掛產品及櫃台所擺設液晶螢幕1台為被告余昆岩所有。
  ㈨被告余佳蓉有向黃曾蕉借款，目前尚未清償完畢。
  ㈩被告余昆岩曾於109年6月10日交付60,000元與原告（見本院
    卷第39、51頁）。
四、本件兩造爭點在於：
　㈠系爭房屋是否仍由被告余昆岩占有？原告請求被告余昆岩應
    將系爭房屋騰空遷讓返還原告，有無理由？
  ㈡被告余昆岩是否有積欠「109年1月10日至109年6月9日」之租
    金未給付？原告主張被告應連帶給付「109年1月10日至109
    年6月9日」積欠之租金100,000元，有無理由？
  ㈢原告主張系爭房屋仍由被告余昆岩占有，其得依民法第179條
    規定及系爭租約第13條約定，請求被告連帶給付自系爭租約
    終止日之翌日即109年6月11日起至110年1月10日止，相當於
    租金之不當得利140,000元，以及自110年1月11日起至遷讓
    返還系爭房屋之日止，按月連帶給付相當於租金之不當得利
    20,000元，有無理由?
  ㈣原告主張系爭房屋仍由被告余昆岩占有，其得依系爭協議書
    之約定，請求被告余昆岩給付違約金280,000元（109年6月1
    1日起至110年1月10日止，按原租金兩倍計算之金額），以
    及自110年1月11日起至遷讓返還系爭房屋之日止，按月給付
    違約金40,000元（按原租金兩倍計算之金額），有無理由?
五、得心證之理由：
　㈠原告請求被告余昆岩遷讓返還系爭房屋部分：
    ⒈按所有人對於無權占有或侵奪其所有物者，得請求返還之
      ；承租人於租賃關係終止後，應返還租賃物，民法第767
      條第1項前段、第455條前段分別定有明文。又系爭租約業
      經兩造合意於109年6月10日終止，被告余昆岩應在上開租
      約終止日前，自系爭房屋騰空遷離等情，亦為系爭協議書
      所約定。
    ⒉原告主張被告余昆岩並未依系爭協議書之前揭約定，於109
      年6月10日將系爭房屋騰空遷離，迄今仍將其所有之物品
      置放於系爭房屋，且未將系爭房屋之鑰匙歸還原告，亦未
      與原告就系爭房屋内之物品進行點交、釐清，持續占有系
      爭房屋等語；被告則辯稱其簽定系爭租約時，即援用系爭
      房屋內固定裝潢及屋外「多萊卡電訊」門市招牌經營，該
      等物品非被告所有，又產品及液晶螢幕雖為被告所有，然
      依系爭協議書約定，如非視為廢棄物，就是已抵債，故其
      自109年6月10日起已未占有使用系爭房屋等語。經查，依
      原告所提出系爭房屋之現況照片（見本院卷第273至279）
      ，除被告上開所述屋外「多萊卡電訊」門市招牌、以及屋
      內如櫃台之固定裝潢外，系爭房屋內尚有座椅、沙發、電
      視、冷氣，以及天花板與牆上之裝飾、懸掛於牆上之諸多
      產品如手機殼等、放置於櫃檯之電腦、櫃檯內之文件夾數
      宗、神明供奉臺及其餘雜物等，顯非已騰空之狀態，參以
      該等照片右下角均顯示拍攝日期為「2021.9.11」，被告
      亦不否認上開照片為系爭租約終止時之狀況（見本院卷第
      303頁），則原告主張系爭房屋內部狀況至今仍如該等照
      片所示，被告於系爭租約終止後，並未將系爭房屋騰空遷
      讓返還原告等語，堪認可信。
　　⒊被告雖辯稱：依系爭協議書約定，系爭房屋之物品，如非
      視為廢棄物，就是已抵債，故其自109年6月10日起已未占
      有使用系爭房屋等語。然查，系爭協議書前揭關於「被告
      搬遷後，如有遺留任何家飾雜物等，概視為廢物論，無條
      件任原告處置，被告絕無異議」之約定，其意旨應在便於
      原告行使權利，而非免除被告余昆岩騰空返還房屋之義務
      ，更非課以原告處理該等物品之義務，不能因此逕以認定
      被告余昆岩已盡騰空返還房屋之義務。又系爭協議書雖有
      約定「被告承諾還清向黃曾蕉借款總金額才搬取承租店面
      內之財物，若無還清借款，願將店內財物作為償還債務之
      用」等語，然觀諸上開現況照片可知，被告於系爭房屋內
      所遺留之物品，除懸掛於牆面之產品外，尚有散置於櫃檯
      內外之各種物品、裝飾，其中尚包含被告承租系爭房屋營
      業使用時，放置營業資料之多宗文件夾、以及神明供奉臺
      等物品，上開物品是否係屬系爭協議書所載「償還債務用
      之財物」，實屬有疑，此均尚待兩造清點確認。故系爭協
      議書之上開約定，亦應僅係原告為保障黃曾蕉之債權獲得
      清償，而與被告約定，如系爭租約終止日屆至，被告仍未
      還清對黃曾蕉之借款，原告有權得請求被告以店內財物作
      為償還債務之用，並非有以該約款免除被告余昆岩返還系
      爭房屋義務之意思。從而，被告余昆岩於系爭租約合意終
      止日屆至時，在從未與原告點交、確認屋內何部分物品係
      原告依系爭協議書主張要供償債務之情形下，即逕自將前
      述現況照片內所示物品全部遺留在系爭房屋，尚難認其已
      盡騰空遷讓系爭房屋之義務。
　　⒋被告雖辯稱：原告於109年6月29日曾傳送訊息稱「如果你
      願意拿出欠的租金，我可以讓你們搬走店裡面的東西，電
      話聯絡」等語（見調字卷第29頁），足認原告係行使民法
      第455條留置權，另系爭協議書內關於視為廢棄物、願將
      店內財物作為清償之用等字樣，以及原告稱對話紀錄中稱
      「你妹妹曾經寫下契約要將樓下財物做為她騙我媽媽錢的
      抵押品」等語，亦係行使民法第928條以下留置權，故原
      告已將店內所遺留物品依兩造協議由原告取得占有或管領
      權，被告並非未盡搬遷義務等語。然查，原告縱然依民法
      第455條、第928條有得行使留置權之情形，然是否得行使
      ，以及是否已行使係屬二事，依兩造所提證據資料，均未
      見被告曾有請求取回系爭房屋內物品，經原告主張要行使
      留置權而拒絕被告將系爭房屋內物品搬離之情形，本件反
      係原告起訴請求被告應將系爭房屋內物品全部騰空搬離，
      而表明不予留置之意，惟被告始終未同意將系爭房屋內物
      品搬離並騰空返還系爭房屋，則被告辯稱係因原告行使留
      置權，致其無法取走系爭房屋內物品云云，所辯不足為採
      。
　　⒌又被告余昆岩雖辯稱已委託被告余佳蓉於簽立系爭協議書
      時，將系爭房屋之鑰匙返還原告收執等語，然此情為原告
      否認，且參諸系爭協議書係於109年5月11日簽立，並約定
      被告應於109年6月10日前騰空遷讓，如被告余佳蓉於簽立
      系爭協議書時即受被告余昆岩所託將鑰匙返還原告收執，
      則被告自該時起即難自由進出系爭房屋，其等依約應於10
      9年6月10日前騰空遷讓系爭房屋之義務亦難以完成，故被
      告上開所辯難認合理。此外被告復未提出其他證據證明其
      已將系爭房屋之鑰匙交還原告，則原告主張被告並未交還
      鑰匙等語，應屬可信。系爭租約既業經兩造合意於109年6
      月10日終止，被告余昆岩於系爭租約合意終止後，卻仍未
      交還鑰匙，且仍將如上開照片內所示諸多物品放置在系爭
      房屋內而未予騰空遷離，則原告以其為系爭房屋之所有權
      人，且系爭租約已終止，被告仍無權占用系爭房屋，依民
      法第767條第1項前段、第455條前段及系爭協議書之約定
      ，請求被告余昆岩遷讓返還系爭房屋，於法有據，應予准
      許。
  ㈡原告請求被告連帶給付積欠之租金部分：
　　⒈按當事人主張有利於己之事實者，就其事實有舉證之責任
      ，民事訴訟法第277條前段定有明文。被告余昆岩辯稱其
      已繳清109年1月10日至109年6月9日之租金等情，為原告
      所否認，自應由被告就其租金債務已清償之事實負舉證責
      任。被告雖辯稱因原告之母黃曾蕉居住於系爭房屋之二樓
      ，原告即授意黃曾蕉代收系爭租約之相關費用，被告余昆
      岩則授意負責處理系爭房屋店務之被告余佳蓉代為處理租
      金給付事宜，上開期間之租金，均由被告余佳蓉以現金方
      式交給黃曾蕉收執等語，然黃曾蕉於110年5月4日言詞辯
      論期日到庭證稱：被告余佳蓉跟我有金錢往來關係，所以
      有沒有收租金我不清楚，被告余佳蓉騙我251萬沒有給我
      什麼錢，去年被告余佳蓉沒有給我錢等語（見本院卷第10
      4頁），並未證稱有自被告收取系爭房屋之租金，故被告
      辯稱上開期間之租金，均由被告余佳蓉以現金方式給與黃
      曾蕉收執等語，尚難採認。
　　⒉惟被告余昆岩曾於109年6月10日交付60,000元與原告，為
      兩造所不爭執，原告雖主張被告余昆岩交付該筆款項之目
      的，係為代被告余佳蓉清償其對於原告之母黃曾蕉之債務
      等語，然參以原告曾於109年6月6日傳送訊息給被告余昆
      岩稱：「余昆岩先生，我是黃老師，你妹妹租金都沒給，
      還跟我媽媽借錢，你是契約承租人，請出面處理，電話聯
      絡謝謝」等語（見本院卷第49-1頁），嗣被告余昆岩於10
      9年6月10日即系爭協議書合意終止日，遂交付上開60,000
      元與原告，堪認原告係以契約承租人之身分，要求被告余
      昆岩出面處理租約事宜；參以黃曾蕉證稱：被告余佳蓉騙
      我251萬沒有給我什麼錢等語（見本院卷第104頁），以及
      原告訴訟代理人稱就被告余佳蓉對黃曾蕉之債務詳細金額
      不清楚，只知道約100至200萬元等語（見本院卷第265頁
      ），足見依原告主張，被告余佳蓉積欠黃曾蕉之金額已達
      一、兩百萬元，而被告余昆岩並非上開被告余佳蓉對於黃
      曾蕉債務之債務人或連帶保證人，在原告同時亦主張被告
      有租金未清償之情形下，實難認身為承租人之被告余昆岩
      ，在租約合意終止日所交付原告60,000元之目的並非為清
      償租金，卻係為清償被告余佳蓉對於黃曾蕉前揭達一、兩
      百萬元之債務。則被告余昆岩辯稱其在上開系爭租約終止
      日所交付給原告之60,000元，係為清償系爭租約積欠之租
      金，而非清償被告余佳蓉對於黃曾蕉債務等語，應屬合理
      而可信。此由被告余昆岩於109年7月2日傳送訊息給原告
      表示：「老師我想問一下你說我們還積欠你一至四月的租
      金那6/10晚上你拿了我六萬在加上押金四萬，這樣應該夠
      付四個月的租金吧」等語（見本院卷第51頁），亦可得證
      。
　　⒊原告雖主張其在109年7月2日傳送訊息給被告余昆岩表示「
      那六萬是我媽媽債務的部分，那天晚上你應該記得是去處
      理佳蓉詐騙我媽媽錢的事，請你們別搞錯了!」等語（見
      本院卷第51頁），其後被告余昆岩即未再爭執該60,000元
      ，且於同年8月13日、15日有表示已準備好1至4個月之租
      金80,000元租金（見本院卷第55至57頁），故可認被告余
      昆岩所交付之60,000元係用於代被告余佳蓉清償對黃曾蕉
      之債務等語。然查，觀諸原告曾於109年6月19日曾傳訊息
      向被告余昆岩稱：如果你不找她（即被告余佳蓉）一起出
      面處理店面承租問題，我將就以上情況提出惡意詐欺等語
      ；於109年7月1日傳訊息向被告余昆岩稱：積欠租金的問
      題我將提出訴訟，你是聰明人，應該知道對你影響最大，
      因為還有違約金求償，倍數計算等語；於109年8月10日傳
      訊息向被告余昆岩稱：律師說你應該是被你妹妹害的，說
      你如果有誠意解決叫我給你機會，要不然，訴訟要半年以
      上算起來加上違約金額會很高，如果願意談對雙方都好、
      押金可以讓你扣除等語（見本院卷第49-1、51、53頁）。
      其後被告余昆岩即於同年8月13日、15日表示已準備好1至
      4個月之租金80,000元租金，同時表示希望是在公開公證
      場合、與公證人一起處理該租金事宜，並要求原告一同前
      往議員服務處等語（見本院卷第57頁）。原告既曾向被告
      余昆岩表示將就租金問題提出訴訟，且訴訟後尚有違約金
      倍數計算求償之情形，則被告余昆岩辯稱其當時係因原告
      屢次揚言提起訴訟、採取法律行動，其擔心司法訴訟過程
      將曠日廢時，只得先依原告要求湊足80,000元，又為避免
      原告於收受後再稱未收到租金，故希望前往議員服務處，
      於有公正第三人之場合公開處理，以避免後續紛爭等語，
      核與常情無違。尚不能以被告余昆岩上開與原告之對話內
      容，即認被告余昆岩於109年6月10日交付之60,000元並非
      用以清償系爭租約之租金。
　　⒋再按押租金之主要目的在於擔保承租人履行租賃債務，故
      租賃關係消滅後，承租人如有欠租或其他債務不履行時，
      其所交付之押租金，發生當然抵充之效力。而於抵充後，
      猶有餘額，始生返還押租金之問題（最高法院87年度台上
      字第1631號判決意旨參照）。而所謂「當然抵充」，係指
      抵充發生之時點屆至時，不待經過擔保物權實行之程序、
      不問當事人意思如何、亦無須當事人之意思表示，即自動
      發生以押租金抵償承租人債務而結算餘額之效力，出租人
      並無決定是否以押租金抵充之自由。查系爭租約簽立時，
      被告余昆岩有交付原告押租金40,000元，系爭租約業經兩
      造合意終止等情，為兩造所不爭執，自應當然抵充被告所
      積欠之租金。而原告請求被告連帶給付109年1月10日至10
      9年6月9日之租金共計100,000元，經以押租金抵充後，尚
      餘60,000元，而被告余昆岩已於109年6月10日交付60,000
      元與原告以清償租金，業經本院認定如前，則被告所積欠
      之租金業經押租金抵充及被告余昆岩清償完畢，原告依系
      爭租約第3、13條約定，請求被告連帶給付積欠之租金100
      ,000元，核屬無據，應予駁回。
  ㈢原告請求被告連帶給付相當於租金之不當得利部分：
　　⒈按無法律上之原因而受利益，致他人受損害者，應返還其
      利益，依其利益之性質不能返還者，應償還其價額，民法
      第179條、第181條但書分別定有明文，而無權占有他人房
      屋，可能獲得相當於租金之利益為社會通常之觀念（最高
      法院109年度台上字第2350號裁定意旨參照）。所謂相當
      於租金之利益，係指因其本質上並非合法契約下所稱之租
      金，僅係因占有人使用收益結果，致所有人無法將之出租
      而收取租金，形同占有人受有相當於租金之利益，所有人
      則受有相當於租金之損害，故於認定占有人應返還之利益
      時，得以若占有人以承租方式占有使用時所應支出之租金
      為依據，則此項相當租金利益之認定，自可參酌原先出租
      時之租金數額，不受法定租金額之限制（臺灣高等法院99
      年度上字第484號判決意旨參照）。
　　⒉被告余昆岩於原告終止系爭租約後未將系爭房屋騰空遷讓
      原告，而仍無權占有系爭房屋等情，已如前述，故應認被
      告余昆岩於系爭租約終止後，仍受有使用系爭房屋放置物
      品之利益，核屬無法律上原因而受有相當於租金之利益，
      該項利益依其性質無法返還，揆諸前揭說明，原告自得以
      原先出租時之租金數額為依據，請求被告余昆岩給付自終
      止租約後無權占用系爭房屋時起，至返還系爭房屋為止相
      當於租金之不當得利金額。又系爭租約第6條前段、第13
      條分別約定：「乙方（即被告余昆岩）於租期屆滿時，除
      經甲方同意繼續出租外，應即日將租賃房屋誠心按照原狀
      遷空交還甲方（即原告），不得藉詞推諉或主張任何權利
      …」、「乙方如有違背本契約各條項或損害租賃房屋等情
      事時，丙方（即被告余佳蓉）應連帶負損害賠償責任並願
      拋棄先訴抗辯權。」被告余佳蓉既為被告余昆岩之連帶保
      證人，自應就被告余昆岩未依約返還系爭房屋所生之不當
      得利返還債務負連帶給付義務。被告辯稱其並未占有系爭
      房屋、未受有任何利益，故毋庸負不當得利返還義務云云
      ，尚非可採。從而，原告依民法第179條、系爭租約第13
      條約定，請求被告連帶給付自系爭租約終止日之翌日即10
      9年6月11日起至110年1月10日止，相當於租金之不當得利
      140,000元【計算式：20,000元×7個月＝140,000元】，以
      及自110年1月11日起至遷讓返還系爭房屋之日止，按月連
      帶給付相當於租金之不當得利20,000元，為有理由。
  ㈣原告請求被告余昆岩給付違約金部分：
　　⒈原告雖依系爭協議書之約定，主張被告余昆岩應自系爭租
      約終止日之翌日起，至遷讓返還系爭房屋之日止，另按月
      給付原告依原租約兩倍之月租金額即40,000元計算之違約
      金等語。惟按違約金，除當事人另有訂定外，視為因不履
      行而生損害之賠償總額；其約定如債務人不於適當時期或
      不依適當方法履行債務時，即須支付違約金者，債權人除
      得請求履行債務外，違約金視為因不於適當時期或不依適
      當方法履行債務所生損害之賠償總額；約定之違約金額過
      高者，法院得減至相當之數額，民法第250條第2項、第25
      2條分別定有明文。又違約金是否相當，須依一般客觀事
      實、社會經濟狀況及當事人所受損害情形，以為酌定標準
      ；約定之違約金若有過高情事，法院即得依職權核減至相
      當之數額。
 　 ⒉經查，系爭協議書約定被告余昆岩如未依約履行騰空遷讓
      返還系爭房屋之義務時，自租約終止日之翌日起至騰空遷
      讓返還系爭房屋日止，應依原租約兩倍之月租金額，按月
      賠償給原告（見本院卷第49頁），核其約定，應屬損害賠
      償總額預定性質之違約金約定，即原告因被告余昆岩遲延
      返還系爭房屋，無法就系爭房屋出租第三人或為其他使用
      及收益等所受損害。故本院審酌上情，並斟酌原告尚得向
      被告請求連帶給付前揭不當得利金額每月20,000元，以及
      被告本件違約之情形等節，應認兩造約定之違約金數額過
      高，酌減為每月5,000元較為適當。從而，原告依系爭協
      議書之約定，請求余昆岩給付自109年6月11日起至110年1
      月10日止之違約金35,000元【計算式：5,000元×7個月＝35
      ,000元】，以及自110年1月11日起至遷讓返還系爭房屋之
      日止，按月給付違約金5,000元，為有理由。逾此範圍之
      主張，則屬無據，應予駁回。
  ㈤關於遲延利息之說明：
    ⒈不當得利部分：
      按給付無確定期限者，債務人於債權人得請求給付時，經
      其催告而未為給付，自受催告時起，負遲延責任。其經債
      權人起訴而送達訴狀，或依督促程序送達支付命令，或為
      其他相類之行為者，與催告有同一之效力；遲延之債務，
      以支付金錢為標的者，債權人得請求依法定利率計算之遲
      延利息；應付利息之債務，其利率未經約定，亦無法律可
      據者，週年利率為百分之五，民法第229條第2項、第233
      條第1項前段、第203條，分別定有明文。本件原告返還不
      當得利之請求，為無確定期限之債，而原告110年9月27日
      民事準備二狀係於同日送達被告乙情，業經被告陳明在卷
      （見本院卷第297頁），則原告主張被告連帶給付140,000
      元相當於租金之不當得利部分，應加計自110年9月28日起
      至清償日止，按週年利率5％計算之法定遲延利息，為有理
      由。
    ⒉違約金部分：
　　　按違約金，有屬於懲罰之性質者，有屬於損害賠償約定之
      性質者，本件違約金如為懲罰之性質，於上訴人履行遲延
      時，被上訴人除請求違約金外，固得依民法第233條規定
      ，請求給付遲延利息及賠償其他之損害，如為損害賠償約
      定之性質，則應視為就因遲延所生之損害，業已依契約預
      定其賠償，不得更請求遲延利息賠償損害（最高法院62年
      台上字第1394號判決意旨可參照）。查系爭協議書關於違
      約金之約定係屬損害賠償約定之性質，已如前述，則原告
      依系爭協議書請求之違約金，揆諸上開說明，不得更請求
      遲延利息，是原告就此部分之遲延利息請求，即屬無據，
      應予駁回。
六、綜上所述，系爭租約經兩造合意終止後，被告余昆岩並未依
    約履行騰空遷讓返還系爭房屋之義務，從而，原告依民法第
    767條第1項前段、第455條、第179條規定、系爭租約第13條
    及系爭協議書之約定，請求：㈠被告余昆岩應將系爭房屋騰
    空遷讓返還原告；㈡被告應連帶給付原告相當於租金之不當
    得利140,000元，及110年9月28日起至清償日止，按週年利
    率5％計算之利息；暨自110年1月11日起至遷讓返還系爭房屋
    之日止，按月連帶給付原告相當於租金之不當得利20,000元
    ；㈢被告余昆岩應給付原告違約金35,000元；暨自110年1月1
    1日起至遷讓返還系爭房屋之日止，按月給付原告違約金5,0
    00元，為有理由，應予准許。逾上開範圍之主張，則屬無據
    ，應予駁回。
七、本判決係就民事訴訟法第427條第1項所定訴訟適用簡易程序
    所為被告部分敗訴之判決，依同法第389條第1項第3款之規
    定，就原告勝訴部分，應依職權宣告假執行。另被告陳明願
    供擔保，請求宣告免為假執行，經核無不合，爰酌定相當擔
    保金額准許之。
八、本件事證已臻明確，兩造其餘主張陳述及攻擊防禦方法，經
    本院審酌後，認均不影響本件判決結果，爰不一一論述，併
    此敘明。
九、各當事人一部勝訴、一部敗訴者，其訴訟費用，由法院酌量
    情形，命兩造以比例分擔或命一造負擔，或命兩造各自負擔
    其支出之訴訟費用；以一訴附帶請求其孳息、損害賠償、違
    約金或費用者，不併算其價額，民事訴訟法第79條、第77條
    之2第2項分別定有明文。本件原告係一部勝訴、一部敗訴，
    本院審酌本件訴訟標的價額，係依據系爭房屋之價值及原告
    請求被告連帶給付租金金額合併計算而核定為200,000元，
    兩造對此訴訟標的價額之核定亦表示同意（見本院卷第297
    頁），而就原告請求被告連帶給付相當於租金之不當得利以
    及請求被告余昆岩給付違約金之部分，則係以一訴附帶請求
    損害賠償或違約金，不併算其價額。爰參酌兩造就本件訴訟
    標的價額部分之勝敗比例，認訴訟費用應由被告余昆岩負擔
    二分之一，餘由原告負擔為適當，附此敘明。
十、訴訟費用負擔之依據：民事訴訟法第79條。 
中    華    民    國   110    年    11    月    19    日
                      臺灣臺南地方法院臺南簡易庭
                              法  官  余玟慧
以上正本係照原本作成　　　　　　　　　　　　　　　
如不服本判決，應於送達後20日內，向本院提出上訴狀並表明上
訴理由，如於本判決宣示後送達前提起上訴者，應於判決送達後
20日內補提上訴理由書（須附繕本），如委任律師提起上訴者，
應一併繳納上訴審裁判費。
中　　華　　民　　國　　110 　年　　11　　月　　24　　日
                              書記官  于子寧